臺灣嘉義地方法院民事判決
                                    110年度嘉簡字第271號
原      告  邱建瑋  
訴訟代理人  湯光民律師
複  代理人  劉昆銘律師
            林家弘律師
被      告  盧榮二  
訴訟代理人  盧麗如  
            盧麗碧  
上列當事人間請求分割共有物事件，本院於民國110年7月20日言
詞辯論終結，判決如下：
    主  文
原告之訴駁回。
訴訟費用由原告負擔。
    事實及理由
一、按不變更訴訟標的，而補充或更正事實上或法律上之陳述者
    ，非為訴之變更或追加，民事訴訟法第256 條定有明文。本
    件原告依地政人員測量製作之土地複丈成果圖，歷次更動分
    割共有物方案之訴之聲明，僅屬分割方法之變更，而分割共
    有物之訴，法院原不受兩造分割方案聲明之拘束，原告聲明
    縱有更易，訴訟標的仍為共有物之分割，應認屬原告補充或
    更正法律上之陳述，合先敘明。
二、原告主張：兩造共有坐落嘉義市○○○段000○00地號（下稱系
    爭土地），各自應有部分如附表所示。查系爭土地位於嘉義
    市○○路00號、26號房屋前方水泥鋪面，有兩個鐵製水溝蓋，
    另原告為同段671之7地號土地之所有權人，被告則為同段67
    1、671之1、671之10地號土地之所有權人，系爭土地為水泥
    鋪面，非已闢為道路使用，且使用分區為住宅區，並非公共
    設施保留地，自無供公眾使用之管制情形，是系爭土地並無
    因使用目的而不能分割之情形，且無不能分割之約定，而無
    法協議分割，為此訴請裁判分割，請求按嘉義市地政事務所
    複丈日期民國110年3月8日土地複丈成果圖（下稱附圖）所
    示方案分割及找補。原告主張之分割方案，可使分割後兩造
    所受分配土地均能臨路而對外出入使用，並已盡量依兩造應
    有面積分配，足以避免分割前後對於共有人之權益變動過大
    ，惟系爭土地位於圖解區，分配面積僅能以整數計算，故原
    告減少分配面積0.67平方公尺，被告增加分配面積0.67平方
    公尺，按系爭土地市價為每坪新臺幣（下同）191,000元計
    算，被告即應補償原告減少分配面積0.67公尺之土地價值38
    ,711元（計算式:0.67×0.3025×191000，小數點以下四捨五
    入），以維共有人間價值衡平原則。爰依民法第823條第1項
    規定，提起本件訴訟，並聲明：系爭土地應分割如附圖所示
    代號甲部分面積6平方公尺之土地分歸原告取得；代號乙部
    分面積4平方公尺之土地分歸被告取得。被告應補償原告38,
    711元。
三、被告則以：被告無意分割，希望維持共有系爭土地，系爭土
    地為排水溝，希望由市政府徵收，系爭土地地目為「道」，
    數十年來均作既成道路鋪設柏油路面使用，其下則為排水溝
    渠，倘分得之人阻隔分得土地之地下溝渠，將無法達到排水
    功能，屬於民法第823條第1項但書所稱之「物之使用目的不
    能分割」之土地，此亦經鈞院以104年度嘉簡字第305號分割
    共有物案件（下稱前案）判決將系爭土地由共有人維持共有
    在案，原告當時也同意，是原告提出本件訴訟不符民法823
    條之規定。倘鈞院仍認為本件符合分割要件，被告主張僅按
    持份比例為原物分割，系爭土地並無建物或難以各自獨立使
    用之情事，被告並無意增加所分配之面積，亦無任何法令要
    求被告在無任何實際占用之情事下須強制承購或增加取得位
    於自家門前之道路用土地，此部分原告請求權基礎何在?系
    爭土地現況為道路及水溝使用，最大寬度不過數十公分，被
    告亦有自行之獨立出入口，實際上無須向原告借用通行，倘
    鈞院仍認為須由被告增價分配面積，亦懇請審酌實際現況並
    無任何經濟價值，被告僅同意以土地公告地價6,000元做為
    找補依據等語資為抗辯，並聲明：原告之訴駁回。
四、得心證之理由：
  ㈠按各共有人，除法令另有規定外，得隨時請求分割共有物。
    但因物之使用目的不能分割或契約訂有不分割之期限者，不
    在此限，為民法第823條第1項所明定。查原告主張系爭土地
    為兩造所共有，應有部分各如附表所示，又兩造間就系爭土
    地並無不能分割之約定，就分割方法無法達成分割之協議，
    有系爭土地之第一類登記謄本、地籍圖謄本可參（見本院卷
    第85、13至15頁），且為被告所不爭執，堪信原告之主張應
    為真實。
　㈡按民法第823條第1項但書所謂因物之使用目的不能分割，係
    指共有物繼續供他物之用，而為其物之利用所不可缺，或為
    一權利之行使所不可缺而言（最高法院50年台上字第970號
    判例意旨參照）。按共有道路，除請求分割之共有人，願就
    其分得部分土地為他共有人設定地役權外，原則上不得分割
    ；原審以系爭共有道路，因該土地之使用目的，不能分割，
    駁回上訴人分割之請求，於法尚無違誤（最高法院58年台 
    上字第2431號判例參照）。已闢為道路或市場使用之共有土
    地或建物，因係供公眾使用，事涉公益，自應認屬因使用目
    的而不能分割。又既稱「不能分割」，當包括原物分割與變
    價分割在內（最高法院95年度台上字第150號裁定意旨參照
    ）。
　㈢查系爭土地原地目為道，使用分區為住宅區，面積10平方公
    尺，有被告所提所有權狀影本及原告所提系爭土地第一類登
    記謄本及使用分區查詢資料可證（見本院卷第151、85、209
    頁），其使用現況鋪設水泥，下設排水溝，裝有兩鐵製水溝
    蓋，臨原告所有空地及被告所有門牌號碼嘉義市○○路00號建
    物，而與北安路之柏油路面相連接，業經本院會同兩造至現
    場履勘屬實，有本院勘驗筆錄及現場照片可佐（見本院卷第
    163至164、169至175頁），是系爭土地現況為其下設置排水
    溝，具有排水宣洩功能，上為路面供共有人或他人出入行走
    及通行北安路，顯然供公眾使用，事涉公益，性質上不宜分
    割，系爭土地由兩造繼續維持共有而能繼續共同使用，保障
    兩造各自土地對外通行之權利及便利性，倘由共有人其中任
    一人分得該部分或予以變價分割，該分得之共有人或取得系
    爭土地之第三人使用方式受有限制，未分得系爭土地之共有
    人亦有通行之困難，難謂公平合理，倘繼續維持共有關係，
    不致造成兩造毗鄰系爭土地之空地無適當通行道路情形，自
    屬民法第823條第1項但書所規定因物之使用目的不能分割之
    情形，仍有維持共有之必要。查系爭土地係分割自母地嘉義
    市○○○段00000地號土地，係前案分割共有物訴訟中嘉義市地
    政事務所104年3月9日製作之土地複丈成果圖代號E部分分配
    面積10平方公尺之土地（見前案卷一第227頁），地政人員
    於附圖記載使用情形為「水溝」，於該案件中各共有人均同
    意按原應有部分維持共有，原告代理人亦表示同意（見前案
    卷一第273頁） ，經該案法官考量為使各共有人於分割後均
    接連道路可供對外聯絡，俾維持土地分割後之最大經濟效益
    ，並兼顧各該共有人之占有使用現狀及意願，裁判系爭土地
    應由共有人按原應有部分比例維持共有，為本院調閱前案卷
    宗核閱明確，並有前案判決書附卷為憑（見本院卷第109至1
    19頁），而於本件訴訟審理中，系爭土地仍係作為路面及排
    水溝使用，使用現況並無變動，是系爭土地仍屬因物之使用
    目的而不能分割之共有物，原則上不得分割。
　㈣原告主張系爭土地並非柏油路面，應如附圖分割方案所示按
    應有部分比例分割及為後續相互金錢找補云云，查系爭土地
    是否做道路供通行使用，以現況判斷，不以鋪設柏油為必要
    ，因系爭土地之使用現況，其上未坐落建物或工作物，供作
    道路及排水溝之公共使用，不能供作建築使用，原則上即不
    得分割，如逕予分割，將形成面積狹小之畸零地，徒使系爭
    土地更遭細分，無益於共有人整體運用開發系爭土地，系爭
    土地本身亦無法與周圍土地合併使用，無法發揮系爭土地本
    身之經濟價值，反之繼續維持共有關係，仍可維持兩造因前
    案分割共有物訴訟取得之土地經由系爭土地鄰接道路對外聯
    絡通行之便利性，與系爭土地之現況使用方式及目的相符。
    原告主張之分割方案，礙難可採。是本院審酌系爭土地之性
    質、使用現況，認系爭土地仍存在依物之使用目的不能分割
    之情形，應繼續維持共有關係，原告訴請分割系爭土地
　　，難認有理由，不應准許。
五、綜上所述，系爭土地屬供公眾使用之路面及排水溝，於物之
    使用之目的有不能分割之情形，依民法第823條第1項但書之
    規定，不得請求分割。原告依民法第823條第1項規定，請求
    分割系爭土地，為無理由，不應准許。
六、本件事證已臻明確，兩造其餘之攻擊或防禦方法及所用之證
    據，經本院斟酌後，認為均不足以影響本判決之結果，爰不
    逐一論列，附此敘明。　　
七、訴訟費用之負擔：民事訴訟法第78條。　　
中　　華　　民　　國　　110 　年　　7 　　月　　29　　日
                  臺灣嘉義地方法院嘉義簡易庭
                                  法　官　羅紫庭
以上正本係照原本作成。
如對本判決上訴，須於判決送達後20日內向本庭（嘉義市文化路
308之1號）提出上訴狀（均須按他造當事人之人數附繕本）。如
委任律師提起上訴者，應一併繳納上訴審裁判費。
中　　華　　民　　國　　110 　年　　7 　　月　　29　　日
                                  書記官　葉昱琳
附表：
編號 共有人 應有部分比例 1 原告邱建瑋 3分之2 2 被告盧榮二 3分之1